【裁判字號】    96,上訴,1692
【裁判日期】    970313
【裁判案由】    偽造文書
【裁判全文】
臺灣高等法院刑事判決                96年度上訴字第1692號
上  訴  人    丙○○
即  被  告
選任辯護人    許博森律師
              陳麗真律師
上列上訴人即被告因偽造文書案件，不服臺灣桃園地方法院九十
五年度訴字第二六一一號，中華民國九十六年三月六日第一審判
決（起訴案號：臺灣桃園地方法院檢察署九十五年度偵字第九三
三八號），提起上訴，本院判決如下：
    主  文
原判決撤銷。
丙○○行使偽造公文書，足以生損害於他人，處有期徒刑壹年貳
月，減為有期徒刑柒月。附表所示偽造公文書影本上偽造之「桃
園縣龍潭國民小學印」、「桃園縣三坑國民小學印」、「桃園縣
宋屋國民小學印」印文暨慈文、龍潭二校校長「張賢坤」、「范
姜運榮」簽名印文各壹枚，均沒收之。
    事實及理由
一、本案經本院審理結果，認原判決以被告丙○○涉犯行使偽造
    公文書罪，量處有期徒刑一年二月，及使公務員登載不實部
    分不另為無罪之諭知，除有罪部分有關印文之沒收、未及適
    用減刑及理由有關論連續偽造公文書加重其刑部分有誤，應
    為如下之補充更正外，餘認事用法尚無違誤，量刑亦稱妥適
    ，乃引用第一審判決書記載之事實、證據及理由（如附件）
    。
二、上訴人即被告上訴意旨略以：本案偽造宋屋、慈文、龍潭、
    三坑等四所國小之公文書非上訴人偽造，亦非上訴人交付中
    央信託局（下稱中信局），而係公司員工甲○○交付，其不
    知情，且証人乙○○先後証述不一，其証陳係被告面交云云
    ，即無足採，且其收受卷附六紙函文係九十二年九月五日（
    週五）之傳真之影本，上編列七頁，核與乙○○於同年月八
    日（週一）之便條簽將七更正為六件相符，均足証確非被告
    交付，況被告係至九十四年方經友人丁○○引介認識乙○○
    ，及証人甲○○既已証陳係其交付，然原審對有利被告之証
    據均未採認，顯有違誤，請求撤銷予以無罪判決等語。
三、經查：
    (一)被告於調查局調查初始即自承其任負責人之磊光科技有限
      公司（下稱磊光公司）有關系爭六項網路整合軟體，「係
      由其負責與中信局聯繫，其前往中信局推薦商品時認委託
      科承辦窗口之乙○○，亦係其拿產品型錄予乙○○，看是
      否可列入中信局之採購商品，嗣其約請內部相關技術人員
      看商品後，並告知如可請使用單位發文表示需求，較具建
      議效果，列入之機會較高，其即於九十二年五、六月間請
      託義興、東勢國小提需求建議，至三坑、龍潭、慈文及宋
      屋小學之需求建議，可能是經銷商提出」等語（偵卷第三
      頁反面～第四頁調查筆錄）。核與証人乙○○於調查初始
      亦陳稱：系爭六紙學校公函是丙○○面交，因丙○○於中
      信局公開徵求廠商提領新產品規範及價格時，曾送產品相
      關型錄前來，其亦曾將產品列公開閱覽，嗣於辦理招標文
      件時，因考量磊光公司無銷售實績，乃刪除磊光公司產品
      ，並通知丙○○此訊息，所以丙○○補送六校公函，証明
      有產品需求，當時其並引薦丙○○予襄理張達欽，另簽請
      修正招標文件（同上卷第十九、廿頁調查筆錄）等情相符
      。且証人張達欽亦於原審九十六年二月六日審理時結証稱
      ：第一次見丙○○是三、四年前（即九十二、三年之前）
      ，當時是承辦乙○○禮貌性推薦這是磊光公司的某某人（
      原審卷第四十四頁第十七～廿行審理筆錄）等語，亦與乙○○所証一致，足証被告於九十二年為使公司產品列入中
      信局公開閱覽時即已認識乙○○。則被告請求傳証丁○○
      雖於本院証陳：被告於九十四年七、八月因有新產品要進
      中信局，請其引薦乙○○，其個人感覺，如被告與乙○○
      原已認識即無須其介紹，且當時乙○○很意外，其一直以
      為甲○○為磊光負責人，故認渠二人係初次見面（本院九
      十六年六月廿八日審判筆錄第三頁）等語，既與被告自承
      前揭與乙○○初次接觸之情不符，況証人乙○○於本院証
      述不記得有証人丁○○所說誤認之問題（同上筆錄第八頁
      第十、十一行），參以被告自調查始至原審審理，亦均未
      提及係經此証人引介，嗣至本院方為聲請傳証，是証人丁○○所証顯係迴護被告之詞，要無足採，被告辯稱係至九
      十四年中方初識乙○○云云，亦係飾卸之詞，要無足採。
    (二)又証人甲○○雖於偵查結証稱：被告確於公司要其送內壢
      及義興國小二函予中信局承辦人（偵卷第一二四頁訊問筆
      錄），然於本院則詳証：其確有送內壢及義興國小二件函
      文當面交李秉，雖不記得係正本或影本，但其上絕無傳真
      號碼，其至原審開庭亦見其上有傳真號碼，方覺奇怪，並
      確認非其所送，且其係於磊光公司交付當日送交中信局，
      應是七月之事，但卷附六件公文傳真日期顯示是在中信局
      提報前方為傳真，又其係送公文前二、三個月為瞭解送公
      文相關程序方認識乙○○，且其僅負責前半段作業，嗣磊
      光公司派專業人員作產品說明及開標等均非其負責等語（
      本院九十六年十二月廿五日審判筆錄第三～七頁）。核與
      被告前於偵查中亦自陳僅交內壢及義興二國小發文予縣政
      府之函文予業務何先生（偵卷第七十二頁第十五行訊問筆
      錄）等語一致，且証人乙○○前揭証述：其原已將磊光公
      司產品列公開閱覽，六紙學校公函係嗣於辦理招標文件時
      ，因告知磊光公司無銷售實績後，方為補送等情，則証人
      甲○○原所証交付內壢及義興國小公函，應係磊光公司初
      始為產品列公開閱覽時所送交，與嗣為辦理招標文件，磊
      光公司再為補送之六紙學校公函，應非指同一時、事。況
      証人乙○○於原審及本院均分別結証：其係同時當面收受
      傳真影本六件，然傳真編號為七件，且其中四件受文者為
      中信局，另二件則為桃園縣政府，故即於便簽上簽註「一
      、…磊光公司面交６所國小函件影本（其中部分致本局，
      惟本處從未收到該等函件），主旨略為學校需購寬頻管理
      等六項軟體，請本局採購等。（查本處公開閱覽時原列有
      該六項軟體）二、擬即製作標單修正書。」要與卷附磊光
      公司所提出六紙學校公函影本，其上頁首空白處均有「03
      .09.05 (金)13:32 (或13:33) FAX:000-0-00000000P.02(
      至07)/07」之字樣，顯示該六紙學校公函影本，原係於九
      十二年九月五日下午一時卅二分至卅三分，自00-0000000
      0號傳真機傳送七紙文件中之六件，是証人乙○○前於便
      簽所為簽註，係面交傳真影本及所証因見傳真上編號為七
      件，嗣見僅六件，故將「７」修改為「６」，暨磊光公司
      已列公開閱覽，此係於九月八日簽註當日為修正標單收受
      ，均相一致，況該時証人乙○○應無預見嗣後會有本案調
      查，所証復均與卷附資料暨被告於調查局自承之經過相符
      ，自可堪信為真實，雖証人乙○○嗣於本院証陳：本案系
      爭六校公文，雖因時隔久遠，無法確認究係被告亦或何崇
      漢送交，然因渠二人均有接洽，並均代表磊光公司，且如
      前述，其原於調查局所指係被告送交產品型錄、約請相關
      技術人員查看商品及引薦中信局襄理張達欽等事証均相符
      合，益足証本件六紙學校公函確係被告當面送交無訛，則
      被告辯稱非其交付，而係何崇漢交付云云，既與事証不符
      ，顯無足採。
    (三)另如前述，本案系爭四紙偽造學校公函影本係被告於應乙○○通知交付用以修改經刪除列名之標單，如傳真公函及
      乙○○便條簽單上所示，該傳真影本係九十二年九月五日
      傳真，同年月八日由乙○○收受，然核該傳真之四紙公文
      則分別係九十二年五、六月間發文，如若原即有各該學校
      之需求公文，被告何需遲至九月於遭除名後方為提出？又
      被告於調查時自承接獲乙○○告知後方拜托六校中之義興
      及內壢國小提出，餘四校既未請托發給，則公函何來？況
      前開六紙公函均係利於磊光公司得以列名標單，利益歸屬
      磊光公司，任磊光公司負責人之被告，又何可能置身事外
      ，參以調查局於磊光公司並扣得另桃園縣中正國小函稿影
      本及桃園縣文山國小函稿正本（於証物袋，如偵卷第七、
      八頁所示）等應僅存於各該校內之文件在案可按，則被告
      辯稱不知有偽造云云，顯無足採。
四、末查，被告所提交前開六所國小除內壢與義興係其拜托學校
    發文，餘四所學校於調查時即分別函復桃園縣政府無前開公
    函之發文字號（見偵查卷第四十六～四十九頁），並經時任
    各該校校長：陳春秋（宋屋）、謝榮宗（三坑）、范姜運榮
    （龍潭）；及總務主任：劉宏隆（宋屋）、吳昭美（三坑）
    、曾偉祥（龍潭）、溫超洋（慈文）於偵查中結証學校未交
    付該等函件予磊光公司或其他經銷商（同上卷第五十五～五
    十六頁訊問筆錄），暨經各該校檢送九十二年九月時之學校
    公印文及校長簽名章，要與卷附宋屋、三坑、龍潭三國小之
    學校公印文及慈文、龍潭二校之校長「張賢坤」、「范姜運
    榮」簽名章均不相符，此有各該校函文在卷可按，是被告有
    行使偽造前揭四校公函，事証既臻明確，犯行洵堪認定。
五、原審對被告論罪科刑，固非無見，惟：(一)卷附四紙偽造學校
    公函影本上，其中宋屋、三坑、龍潭三國小有偽造之學校公
    印文，慈文國小部分並無蓋用學校公印文，僅有偽造校長「
    范姜運榮」之簽名章，另龍潭國小併有偽造校長「張賢坤」
    之簽名章，原審未查，於事實及理由論述並沒收「桃園縣慈
    文國民小學印」之印文有誤，另未對有關偽造之慈文、龍潭
    二校校長「張賢坤」、「范姜運榮」之簽名章，於經吸收之
    階段行為未論述二百十七條第一項之偽造印章，併依同法第
    二百十九條為沒收，均有未合。(二)另原判決於理由已敘明偽
    造公文書之低度行為，已為行使之高度行為所吸收，然仍論
    應對連續偽造之犯行依連續犯加重其刑，顯有矛盾。(三)又本
    案被告犯罪在九十二年間，要符中華民國九十六年罪犯減刑
    條例之減刑規定，原審未及減刑宣告，亦有未洽。是被告上
    訴否認犯行，雖無理由，然原判決既有前揭可議，自應由本
    院撤銷改判，併依減刑條例規定減其宣告刑。
六、據上論斷，應依刑事訴訟法第三百六十九條第一項前段、第
    三百六十四條、第三百七十三條、第二百九十九條第一項前
    段，刑法第二條第一項前段、第二百十六條、第二百十一條
    、第二百十九條、第五十五條，判決如主文。
本案經檢察官林秀濤到庭執行職務。
中    華    民    國    九 十 七   年   三   月  十三  日
                  刑事第六庭審判長法  官  林堭儀
                                  法  官  郭豫珍
                                  法  官  陳玉雲
以上正本證明與原本無異。
如不服本判決，應於收受送達後十日內向本院提出上訴書狀，其
未敘述上訴之理由者並得於提起上訴後十日內向本院補提理由書
（均須按他造當事人之人數附繕本）。
                                  書記官  陳思云
中    華    民    國    97    年    3     月    17    日
附表：
┌───┬─────┬───────┬─────────────────────────┐
│編號  │發文單位  │發文時間、字號│             函文內容                             │
├───┼─────┼───────┼─────────────────────────┤
│      │桃園縣龍潭│92.05.23      │主旨：函送本校為建置校園網路教學設施，急需資訊網路│
│      │國民小學  │龍小總字第    │      相關設備壹式，敬請貴局採購相關資訊網路設備藉│
│      │          │0000000000號  │      以補足校園資訊設施之不足部分，請查照。      │
│      │          │              │說明：                                            │
│      │          │              │  一、本校目前為使電腦設備能充分發揮功能，急需充實│
│  1   │          │              │      網路教學設施及相關硬體增設，使電腦網路教學推│
│      │          │              │      展更精進。                                  │
│      │          │              │  二、建議貴局採購資訊網路設施及相關硬體設備，以落│
│      │          │              │      實各校園電子化設備成效卓著。                │
│      │          │              │  三、隨函檢附網路設施需求表壹份。                │
│      │          │              │                          校長范姜運榮            │
├───┼─────┼───────┼─────────────────────────┤
│      │桃園縣三坑│92.06.09      │主旨：函送本校建置校園網際網路等相關軟體設備乙案，│
│  2   │國民小學  │宋小總字第    │      敬請貴局採購相關規範，以利校方日後使用之需求│
│      │          │00000000000號 │      ，請查照。                                  │
│      │          │              │說明：本校建置電腦教室急需寬頻管理、網路管理作業軟│
│      │          │              │      體、網頁模組製作軟體、網路郵件防毒軟體、網路│
│      │          │              │      備援軟體、網路色情防治軟體。                │
│      │          │              │                          校長謝榮宗              │
├───┼─────┼───────┼─────────────────────────┤
│      │桃園縣宋屋│92.06.20      │主旨：本校擬建置寬頻管理軟體等軟體設備需求，惠請貴│
│  3   │國民小學  │宋小總字第    │      局採購，俾便學校辦理，請查照。              │
│      │          │00000000號    │說明：本校擬建置寬頻管理、網路郵件防毒整合軟體、網│
│      │          │              │      路備援代理整合軟體、網路色情防治軟體、網頁模│
│      │          │              │      組製作軟體、網路管理整合作業軟體。          │
│      │          │              │                          校長陳春秋              │
├───┼─────┼───────┼─────────────────────────┤
│      │桃園縣慈文│92.06.26      │主旨：函送本校為建置九年一貫網路相關設施，建請貴局│
│      │國民小學  │慈小總字第    │      採購網路相關設施補足校園電子化設施之不足，請│
│  4   │          │000000000號   │      查照。                                      │
│      │          │              │說明：                                            │
│      │          │              │  一、因應校園資訊網路及安全需求不足，建請貴局採購│
│      │          │              │      相關資訊硬體增設。                          │
│      │          │              │  二、隨函檢附設施表壹份。                        │
│      │          │              │                          校長張賢坤              │
└───┴─────┴───────┴─────────────────────────┘


司法院資訊處製作；財團法人民間司法改革基金會備份。
